---
title: "Regresión Notas PAU"
author:
  - name: Javier Ribal del Río
  - name: Pau Minguet Micó
---


Cargar librerías
```{r}
library(tidyverse)
library(DBI)
library(broom)
library(lmtest)
library(sandwich)
```

Cargar base de datos
```{r}
create_sqlite_con_precompute <- function(
  db_path = "data/notas-pau.db",
  flags = RSQLite::SQLITE_RO,
  pragmas = c(
    journal_mode = "WAL",
    busy_timeout = 5000,
    synchronous = "NORMAL",
    cache_size = 10000
  )
) {
  con <- DBI::dbConnect(
    drv = RSQLite::SQLite(),
    dbname = db_path,
    flags = flags
  )

  for (i in seq_along(pragmas)) {
    key <- names(pragmas)[i]
    val <- pragmas[[i]]
    stmt <- sprintf(
      "PRAGMA %s = %s;",
      key,
      if (is.character(val)) val else as.character(val)
    )
    try(DBI::dbExecute(con, stmt), silent = TRUE)
  }

  con
}


con <- create_sqlite_con_precompute()
```


Para cada centro educativo disponemos de 

- Código postal, `postal_code`
- Datos de ubicación
- Régimen (público, concertado o privado)
- Otros datos que no afectan a la variable explicativa como la dirección, o el email del centro...


Para cada año dispontemos de cada centro las siguientes observaciones

- Variable identificativas
  - Año
  - Convocatoria (ordinaria, global y extraordinaria)

- Variables
  - Matriculados
  - Presentados
  - Aprobados
  - Nota media de Bachillerato
  - Desviación típica de la nota Bachillerato


La variable a predecir es: la nota media de la fase obligatoria de la PAU por centro

$$\mathrm{PAU_it} = \beta_0 + \beta_1\mathrm{Bach_{it}} + \epsilon_{it} $$
```{r}
# realizar la regresión
data1 <- dbGetQuery(
  con,
  "SELECT * FROM high_school_marks JOIN high_schools ON  high_school_marks.high_school_id = high_schools.id  WHERE call = 2"
)

data1 <- data1[, !duplicated(names(data1))]

modelo_1 <- data1 |>
  lm(average_compulsory_pau ~ average_bach, data = _)

summary(modelo_1) # visualización con R

tidy(modelo_1)
glance(modelo_1)
```

1. El coeficiente de `average_bach` es de 0.79663 lo que quiere decir que si la media de bachillerato aumenta 1 punto la nota de la pau lo hace solo en el coeficiente previo
2. R-squared: 0.3909, no se acerca a 1 por lo que podría ser un modelo mejorable
3. Mirando el p-valor es inferior a 0.005 por lo que, como era esperable es estadísticamente significativo.


```{r}
data1|>
  ggplot(aes(y=average_compulsory_pau, x=average_bach)) +
  geom_point(alpha = 0.3) +
  geom_smooth(method = "lm", se = TRUE) +
  theme_bw()

```


## Modelo 2

$$\mathrm{PAU_it} = \beta_0 + \beta_1\mathrm{Bach-mean_{it}} + \beta_2\mathrm{Bach-sd_{it}}+ \epsilon_{it} $$


Incorporamos la desviación de la nota media de bachillerato a nuestra regresión

```{r}
modelo_2 <- data1 |>
  lm(average_compulsory_pau ~ average_bach + standard_dev_bach, data = _)

tidy(modelo_2)
glance(modelo_2)
```

1. El valor de $\beta_2 = 0.228$
2. $R^2$ aumenta en 0.005 (=0.395)


**ChatGPT** destaca el hecho de que sea positivo, porque el esperaba que fuese negativo


### Modelo 3

Incorporamos el factor de régimen. Lo introducimos como *variables binarias* es decir dos variable y hacer combinaciones. Por ejemplo, 00 → público, 01 → privado, 10 → concertado

```{r}

modelo_3 <-  data1 |>
  mutate(regime = as.factor(type_id)) |> 
    lm(average_compulsory_pau ~ average_bach + standard_dev_bach + regime, data = _)
tidy(modelo_3)
glance(modelo_3)

```


1. Aparecen dos nuevos p-valor para regimen 1 y 2, los dos son significactivos, aunque el segundo en menor medida que el primero
2. La R^2 no aumenta casi solo en 0.001

> El régimen del centro está asociado de forma estadísticamente significativa con la nota media de la PAU, una vez controladas la media y la dispersión de bachillerato. Sin embargo, su contribución adicional al poder explicativo global del modelo es reducida.


## Matriz de correlación de algunas de las variables


```{r}

data1 |> 
  select(
    average_compulsory_pau,
    average_bach,
    standard_dev_bach,
    enrolled_total,
    candidates,
    pass
  ) |>
  cor(use ="complete.obs")

```


A pesar de que candidatos no presenta mucha relación con average_compulsory_pau la podemos introducir en el model para ver si es estadísticamente 


## Modelo 4

Introducimos los candidatos
```{r}
modelo_4 <- data1 |> 
  mutate(regime = as.factor(type_id)) |> 
  lm(
    average_compulsory_pau ~ average_bach + standard_dev_bach + regime + candidates,
    data = _
  )

tidy(modelo_4)
glance(modelo_4)
```

Los candidatos son ahora la segunda variable más significativa solo por detrás de la media de bachillerato

El valor de $R^2$ asciende hasta 0.399


### Modelo 4 Estandarizado

```{r}
modelo_4_std <- data1 |> 
  mutate(regime = as.factor(type_id)) |> 
  select(average_compulsory_pau, average_bach, standard_dev_bach, regime, candidates) |> 
  drop_na() |> 
  mutate(
    average_compulsory_pau = as.numeric(scale(average_compulsory_pau)),
    average_bach = as.numeric(scale(average_bach)),
    standard_dev_bach = as.numeric(scale(standard_dev_bach)),
    candidates = as.numeric(scale(candidates))
  ) |> 
  lm(
    average_compulsory_pau ~ average_bach + standard_dev_bach + regime + candidates,
    data = _
  )

tidy(modelo_4_std)

```


## Modelo 5



```{r}
modelo_5 <- data1 |>
  mutate(regime = as.factor(type_id)) |>
  lm(
    average_compulsory_pau ~ average_bach + I(average_bach^2) +
      standard_dev_bach + regime + candidates,
    data = _
  )

tidy(modelo_5)
glance(modelo_5)
```


## Modelo 6

Introducimos el factor year


```{r}
modelo_6 <- data1 |> 
  mutate(
    regime = as.factor(type_id),
    year = as.factor(year),
    center = as.factor(high_school_id))|> 
  lm(
    average_compulsory_pau ~ average_bach + standard_dev_bach + regime + candidates + year + center,
    data = _
  )

tidy(modelo_6,)
glance(modelo_6)
```

## Comprobaciones

Para hacer todas las comprobaciones ahora nos centraremos en el `modelo_4`.
Primero vamos a hacer unos gráficos de diagnóstico.

```{r}
par(mfrow = c(2, 2))
plot(modelo_4)
```

### Análisis de los gráficos

1. **Residual vs Fitted**

En este gráfico podemos observar que la nube de puntos está bastante concentrada alrededor del 0. No se aprecia una curvatura clara, pero sí parece haber una ligera forma de banda y algo más de dispersión en algunas zonas.

Todo esto sugiere que la relación lineal no parece completamente absurda, es decir, no hay una señal clasísima de que el modelo esté mal por la no linealidad.

2. **Q-Q Residuals**

En este gráfico podemos observar que los puntos situados a la izquierda no siguen la diagonal, es decir, parece haber una desviación fuerte en los residuos más pequeños. 

Mediante estas observaciones, tenemos indicios de que los residuos no siguen una distribución normal de forma estricta.

3. **Scale-Location**

Podemos observar, que en este gráfico la nube no es perfectamente horizontal, y se aprecia cierta variación en la aplitud de los residuos. Los casos más extremos vuelven a aparecer arriba.

Hay indicios leves heterocedasticidad, suficiente como para no dar por hecho que la varianza es constante.

4. **Residuals vs Leverage**

Observamos que la mayoría de observaciones tienen leverage bajo (acumulados a la izquierda) y hay unos pocos a la derecha con un leverage un poco más alto.

Esto sugiere que ciertos centros podían estar condicionando parcialmente la estimación del modelo y convendía revisar su impacto.

### Evidencia visual

Para contrastar las observaciones 

```{r}
# Comprobar la homocedasticidad
bptest(modelo_4)
coeftest(modelo_4, vcov = vcovHC(modelo_4, type="HC1"))
```

El contraste de Breusch-Pagan muestra que la varianza de los errores no puede considerarse constate. Por tanto, el supuesto de homocedasticidad del modelo lineal clásico no se cumple.

La presencia de heterocedasticidad implica que los errores estándar clásicos del modelo lineal pueden no ser adecuados, afectando a la validez de los contrastes de significatividad habituales. Por esta razón, recalculamos los errores estándar mediante el estimador robusto HC1.

Tras esta corrección, todas las variables incluidas en el modelo continúan siendo estadísticamente significativas. En particular, la nota media de Bachillerato del centro sigue siendo la variable con mayor capacidad explicativa, con un coeficiente estimado de 0.773. Asimismo, la desviación típica de Bachillerato, el régimen del centro y el número de candidatos mantienen una asociación estadísticamente significativa con la nota media de la fase obligatoria de la PAU.

No podemos asumir que los residuos sigan una distribución normal estrícta dadas las claras desviaciones en el gráfico Q-Q anterior. Si la muestra hubiera sido menor, hubieramos utilizado el test de Shapiro-Wilk (`shapiro.test`), pero en R tiene un límite de muestra de 5000.