---
title: Modelo de panel
author:
  - name: Javier Ribal del Río
  - name: Pau Minguet Micó
format:
  html:
    toc: true
    toc-title: Índice
    toc-depth: 4
    toc-location: left
    number-sections: true
  pdf:
    toc: true
    toc-title: Índice
    toc-depth: 4
    number-sections: true
lang: es
---

## Motivación

El objetivo es determinar los factores explicativos que condiciónan tasa de aprobados y la media obtendia en las *Pruebas de Acceso a la Universidad* (PAU) en la Comunidad Valenciana. Puesto que las observaciones conforman una serie temporal se ha obtado por un modelo de panel.

## Características de nuestros datos de panel

Los datos de panel tienen la siguiente estructura:

- Dimensión *transversal* ($N$ observaciones): $N$ = institutos (`high_schools`)
- Dimensión *temporal* ($T$ períodos): $T$ = años 2010-2024, solo la fase *ordinaria* (`call = 0`)

Estos datos conforman un *micro panel*, ya que $N >> T$

Consideramos que nuestro panel **no esta balanceado**, dado que no todos los individuos $N$ tienen $T$ observaciones.

Adicionalmente, se descartan los centros con **10 o menos observaciones temporales**, ya que aportan poca información para la estimación *within* y pueden distorsionar los efectos fijos individuales

Se ha seleccionado un modelo de datos de panel porque tiene en cuenta la heterogeneidad no observada(aquellas características no medibles ni medibles). En el caso de los individuos, los centro tienen características intrinsecas que influyen en sus resultados: la cultura del centro, las metodologías aplicadas, la calidad docente...

Asimismo, también se  puede reconocer la heterogeneidad temporal, eventos que ocurren en determinado $t$ que condicionan el resultado de los centros, por ejemplo en el 2010 y 2025 los leves cambios en el modelo de examen de la PAU y en el 2020 la pandemia causada por el COVID-19.

## Modelización

**Variable Dependiente:** **porcentage de aprobados** (`pass_percentage` (de `high_school_marks`)).


**Variables explicativas:**

- **La media de bachillerato** (`average_bach` (de `high_school_marks`))
- **La diferencia de las medias de bachillerato y la PAU** (`diff_average_bach_pau` (de `high_school_marks`))
- **Los presentados** (`candidates` (de `high_school_marks`))
- **El coeficiente de variación de las notas de bachillerato** (`coeff_variation_bach` (de `high_school_marks`))
- **El tipo de instituto** (`type_id` (de `high_schools`))
- **La comarca del instituto** (`region` (de `municipalities`))

### Estrategia de modelización

El trabajo aborda **dos preguntas complementarias** que requieren especificaciones distintas:

1. **Modelo 1 — FE *within*:** ¿cómo afectan los cambios internos de un mismo instituto a la evolución de sus resultados? Aquí solo se incluyen variables que varían en el tiempo, ya que las características invariantes del centro quedan absorbidas por $\eta_i$.
2. **Modelo 2 — RE *twoways* (o Hausman-Taylor):** ¿qué factores explican las diferencias estructurales *entre* institutos? Aquí se reincorporan variables invariantes en el tiempo como `type_id` y `region`.

En este documento desarrollamos el **Modelo 1**.

## Modelo 1

### Especificación formal

$$
\text{pass\_pct}_{it} = \beta_1 \text{avg\_bach}_{it} + \beta_2 \log(\text{candidates}_{it}) + \beta_3 \text{coeff\_var}_{it} + \eta_i + v_{it}
$$

Donde:

- $i = 1, \dots, N$ identifica el instituto.
- $t = 1, \dots, T$ identifica el año.
- $\beta_1, \beta_2, \beta_3$ son los coeficientes asociados a las variables explicativas.
- $\eta_i$ representa los efectos fijos específicos de cada instituto (heterogeneidad no observada).
- $v_{it}$ es el término de error idiosincrático.

La variable `diff_average_bach_pau` se descarta del modelo principal por su fuerte correlación con `average_bach`, lo que generaría problemas de colinealidad.a

### Importación de librerías

```{r}
#| message: false
#| warning: false
library(DBI)
library(RSQLite)
library(dbplyr)
library(tidyverse)
library(plm)
library(lmtest)
library(sandwich)
```

### Conexión con la base de datos

```{r}
con <- dbConnect(drv = RSQLite::SQLite(), dbname ="../data/notas-pau.db", flags= RSQLite::SQLITE_RO )

high_school_marks <- tbl(con, "high_school_marks")
high_schools      <- tbl(con, "high_schools")
municipalities    <- tbl(con, "municipalities")
```

### Consulta de los datos con dbplyr

Seleccionamos los datos únicamente de la convocatoria ordinariay excluimos a los centros privados, conservamos a los públicos y concertados

```{r}
datos <- high_school_marks |>
  inner_join(high_schools,   by = c("high_school_id" = "id")) |>
  inner_join(municipalities, by = c("municipality_id" = "id")) |>
  filter(
    call == 0, # call = 0 , perimera convocatoria
    type_id != 2 # 

  ) |>
  select(
    high_school_id,
    year,
    pass_percentatge,
    average_compulsory_pau,
    average_bach,
    diference_average_bach_pau,
    candidates,
    coeff_variation_bach,
    standard_dev_bach,
    type_id,
    region
  ) |>
  mutate(pass_percentatge = pass_percentatge/100 ) |>
  collect()

# Conservamos únicamente los centros con más de 10 observaciones temporales
datos <- datos |>
  group_by(high_school_id) |>
  filter(n() > 10) |>
  ungroup() |>
  mutate(
    type_id = factor(type_id),
    region  = factor(region)
  )
```

### Declaración del panel

```{r}
panel <- datos |>
  as.data.frame() |>
  pdata.frame(index = c("high_school_id", "year"))
```

### Estimación

Aplicamos el logaritmo sobre los candidatos porque es una variable con mucho rango, existen cnetros más grandes que recurrentemente presentan a más de 100 alumnos mientras que otros más pequeños que presentan de media 4 o 5 al año

```{r}
# fixed effects
fe <- plm(
  pass_percentatge ~ average_bach + log(candidates) + coeff_variation_bach ,
  data = panel,
  model = "within",
)

# random effects
re <- plm(
  pass_percentatge ~ average_bach + log(candidates) + coeff_variation_bach ,
  data = panel, 
  model = "random",
)
```

#### Test de Hausman

El test de Hausman compara los estimadores obtenidos mediante el modelo de efectos fijos y el modelo de efectos aleatorios. La hipótesis nula establece que no existen diferencias sistemáticas entre ambos estimadores:

$$
H_0 : \text{Cov}(X_{it}, \eta_i)=0
$$

Por ello, en R se introducen ambos modelos en la función `phtest()`, dado que el contraste se basa en comparar los coeficientes estimados en cada especificación.
```{r}
# Test de Hausman
hausman_test <- phtest(fe,re)

print(hausman_test)

# Resúmenes de los modelos
summary(fe)
summary(re)
```

El test de Hausman presenta un estadístico $\chi^2$ de `r round(hausman_test$statistic, 3)` y un *p-value* de `r signif(hausman_test$p.value, 3)`.

Con un nivel de $\alpha = 0.05$ rechazamos la hipótesis nula, lo que indica que existen diferencias sistemáticas entre los estimadores FE y RE: la heterogeneidad no observada $\eta_i$ está correlacionada con los regresores. Por tanto, el estimador RE sería inconsistente y seleccionamos el **modelo de efectos fijos** para responder a la pregunta *within*.


#### Otros tests
```{r}

# Heterocedasticidad
hetero_test <- bptest(fe)
print(hetero_test)

# Autocorrelación temporal
auto_test <- pbgtest(fe)
print(auto_test)

# Dependencia transversal
cross_test <- pcdtest(fe)
print(cross_test)

```

El test de Breusch-Pagan permite comprobar la existencia de heterocedasticidad, es decir, si la varianza de los errores es constante. El *p-value* obtenido es `r signif(hetero_test$p.value, 3)`, por lo que se rechaza la hipótesis nula de homocedasticidad. Esto implica que los errores estándar clásicos pueden no ser adecuados.

El test de Breusch-Godfrey/Wooldridge analiza la existencia de autocorrelación temporal en los errores. El *p-value* obtenido es `r signif(auto_test$p.value, 3)`. Al ser inferior a 0.05, existe evidencia de autocorrelación, lo que indica cierta persistencia temporal no recogida por el modelo, esto posibilita el análisis con modelos dinámicos.

El test CD de Pesaran contrasta la independencia transversal entre individuos. El *p-value* obtenido es `r signif(cross_test$p.value, 3)`, por lo que se rechaza la hipótesis nula de independencia transversal. Esto sugiere que los resultados de los institutos no son completamente independientes entre sí, lo que refuerza la conveniencia de explorar modelos de panel espacial.

(Todos con $\alpha = 0.05$)


#### Corrección de la inferencia


Como se aprecia la existencia de heterocedasticidad y autocorrelación temporal en los errores, los errores estándar clásicos pueden no ser consistentes, afectando así a la validez de los contrastes de hipótesis y de los niveles de significación obtenidos. Por ello, se emplea una versión robusta de la matriz de varianzas-covarianzas, que corrige simultáneamente la heterocedasticidad y la autocorrelación intra-individuo, permitiendo realizar una inferencia estadística más fiable.

```{r}
fe_robust <- coeftest(
  fe,
  vcov = vcovHC(
    fe,
    method = "arellano",
    type = "HC1",
    cluster = "group"
  )
)
fe_robust
```

#### Interpretación

```{r}
# Extraemos coeficientes y p-valores robustos para usarlos en el texto
b_avg     <- fe_robust["average_bach", "Estimate"]
p_avg     <- fe_robust["average_bach", "Pr(>|t|)"]
b_cand    <- fe_robust["log(candidates)", "Estimate"]
p_cand    <- fe_robust["log(candidates)", "Pr(>|t|)"]
b_cv      <- fe_robust["coeff_variation_bach", "Estimate"]
p_cv      <- fe_robust["coeff_variation_bach", "Pr(>|t|)"]
r2_within <- summary(fe)$r.squared["rsq"]
```

Tras aplicar la corrección robusta, las tres variables explicativas mantienen su significatividad al nivel $\alpha = 0.05$. La lectura de los coeficientes es la siguiente:

- **`average_bach`** ($\hat{\beta}_1 =$ `r round(b_avg, 4)`, *p-value* = `r signif(p_avg, 3)`) presenta un efecto positivo sobre la tasa de aprobados. Cuando un mismo instituto eleva su media de bachillerato en un punto, la proporción de aprobados en la PAU aumenta aproximadamente `r round(b_avg*100, 2)` puntos porcentuales. Esto resulta coherente, ya que una cohorte mejor preparada en bachillerato llega a la PAU en mejores condiciones.
- **`log(candidates)`** ($\hat{\beta}_2 =$ `r round(b_cand, 4)`, *p-value* = `r signif(p_cand, 3)`) presenta un efecto negativo. Cuando un mismo instituto presenta a más alumnos a la PAU, la tasa de aprobados tiende a reducirse ligeramente. Una posible explicación es que al aumentar el número de presentados se incorporan alumnos con un perfil académico más heterogéneo, mientras que con grupos pequeños el centro tiende a presentar únicamente a los alumnos con mayores garantias de aprobar.
- **`coeff_variation_bach`** ($\hat{\beta}_3 =$ `r round(b_cv, 4)`, *p-value* = `r signif(p_cv, 3)`) presenta un efecto negativo. Cuanto mayor es la dispersión interna de las notas de bachillerato dentro del centro en un año dado, menor es la tasa de aprobados. Esto refuerza la idea anterior: las cohortes más homogéneas obtienen mejores resultados que las cohortes con mayor variabilidad.

El $R^2$ *within* del modelo es de `r round(r2_within, 3)`, un valor reducido pero habitual en este tipo de especificaciones, donde la mayor parte de la variabilidad de la tasa de aprobados se explica por las diferencias estructurales entre institutos, no por los cambios internos de cada centro a lo largo del tiempo.

La ecuación estimada queda como:

$$
\widehat{\text{pass\_pct}}_{it} = `r round(b_avg, 4)` \cdot \text{avg\_bach}_{it} `r sprintf("%+.4f", b_cand)` \cdot \log(\text{candidates}_{it}) `r sprintf("%+.4f", b_cv)` \cdot \text{coeff\_var}_{it} + \hat{\eta}_i
$$

Es importante recordar que estas conclusiones son de naturaleza ***within***, es decir, describen lo que ocurre cuando *un mismo instituto* cambia a lo largo del tiempo. **No** permiten afirmar nada sobre por qué unos centros obtienen sistematicamente mejores resultados que otros, ya que toda la heterogeneidad estructural entre institutos (titularidad, comarca, cultura del centro...) queda absorbida por $\eta_i$.

Por ello, para responder a la pregunta de qué factores explican las diferencias *entre* institutos será necesario plantear el Modelo 2.

#### Diagnóstico gráfico

```{r}
#| label: fig-fe-eta
#| fig-cap: "Distribución de los efectos fijos $\\hat{\\eta}_i$ estimados para cada instituto."
fe_eta <- tibble(eta = as.numeric(fixef(fe)))

ggplot(fe_eta, aes(x = eta)) +
  geom_histogram(bins = 40, fill = "steelblue", colour = "white") +
  labs(x = expression(hat(eta)[i]), y = "Nº de institutos") +
  theme_minimal()
```

El histograma muestra la heterogeneidad estructural entre institutos: el rango de los efectos fijos cuantifica cuánto difieren las tasas medias de aprobados entre centros una vez descontado el efecto de las variables explicativas.

```{r}
#| label: fig-fe-resid
#| fig-cap: "Residuos del modelo frente a los valores ajustados (transformación *within*)."
diag_fe <- tibble(
  fit = as.numeric(fitted(fe)),
  res = as.numeric(residuals(fe))
)

ggplot(diag_fe, aes(x = fit, y = res)) +
  geom_point(alpha = 0.25, size = 0.6) +
  geom_hline(yintercept = 0, linetype = "dashed", colour = "red") +
  labs(x = "Valores ajustados", y = "Residuos") +
  theme_minimal()
```

El gráfico de residuos confirma visualmente el resultado del test de Breusch-Pagan: la dispersión de los residuos no es constante, lo que justifica el uso de errores estándar robustos.

## Modelo sobre la nota media de la PAU

Replicamos la misma estrategia de panel con efectos fijos (*within*), pero ahora con la **nota media obligatoria de la PAU** (`average_compulsory_pau`) como variable dependiente. La motivación es contrastar si los factores que explican la *tasa de aprobados* operan también sobre el *nivel medio* de la nota.

### Especificación formal

$$
\text{avg\_pau}_{it} = \beta_1 \text{avg\_bach}_{it} + \beta_2 \log(\text{candidates}_{it}) + \beta_3 \text{sd\_bach}_{it} + \eta_i + v_{it}
$$

### Estimación

```{r}
fe_pau <- plm(
  average_compulsory_pau ~ average_bach + log(candidates) + standard_dev_bach,
  data = panel,
  model = "within",
)

re_pau <- plm(
  average_compulsory_pau ~ average_bach + log(candidates) + standard_dev_bach,
  data = panel,
  model = "random",
)
```

#### Test de Hausman

```{r}
hausman_pau <- phtest(fe_pau, re_pau)
print(hausman_pau)
summary(fe_pau)
```

El test de Hausman presenta un estadístico $\chi^2$ de `r round(hausman_pau$statistic, 3)` y un *p-value* de `r signif(hausman_pau$p.value, 3)`. Con $\alpha = 0.05$ rechazamos la hipótesis nula, por lo que seleccionamos también el **modelo de efectos fijos**.

#### Otros tests

```{r}
hetero_pau <- bptest(fe_pau)
print(hetero_pau)

auto_pau <- pbgtest(fe_pau)
print(auto_pau)

cross_pau <- pcdtest(fe_pau)
print(cross_pau)
```

El *p-value* de Breusch-Pagan es `r signif(hetero_pau$p.value, 3)`, el de Breusch-Godfrey/Wooldridge es `r signif(auto_pau$p.value, 3)` y el del CD de Pesaran es `r signif(cross_pau$p.value, 3)`. Los tres por debajo de 0.05, por lo que el diagnóstico es análogo al del Modelo 1: existe heterocedasticidad, autocorrelación temporal y dependencia transversal.

#### Corrección de la inferencia

```{r}
fe_pau_robust <- coeftest(
  fe_pau,
  vcov = vcovHC(
    fe_pau,
    method = "arellano",
    type = "HC1",
    cluster = "group"
  )
)
fe_pau_robust
```

#### Interpretación

```{r}
b_avg_pau   <- fe_pau_robust["average_bach", "Estimate"]
p_avg_pau   <- fe_pau_robust["average_bach", "Pr(>|t|)"]
b_cand_pau  <- fe_pau_robust["log(candidates)", "Estimate"]
p_cand_pau  <- fe_pau_robust["log(candidates)", "Pr(>|t|)"]
b_sd_pau    <- fe_pau_robust["standard_dev_bach", "Estimate"]
p_sd_pau    <- fe_pau_robust["standard_dev_bach", "Pr(>|t|)"]
r2_pau      <- summary(fe_pau)$r.squared["rsq"]
```

Tras la corrección robusta, los resultados cambian de forma notable respecto al Modelo 1:

- **`average_bach`** ($\hat{\beta}_1 =$ `r round(b_avg_pau, 4)`, *p-value* = `r signif(p_avg_pau, 3)`) sigue siendo la variable dominante y altamente significativa. Cuando un mismo instituto eleva su media de bachillerato en un punto, la nota media de la PAU aumenta aproximadamente `r round(b_avg_pau, 2)` puntos. La magnitud es muy superior a la del Modelo 1, ya que aquí ambas variables están medidas en la misma escala de notas.
- **`log(candidates)`** ($\hat{\beta}_2 =$ `r round(b_cand_pau, 4)`, *p-value* = `r signif(p_cand_pau, 3)`) **deja de ser significativa**. El número de presentados afecta a la *tasa de aprobados* (donde el efecto composición es más visible) pero no al *nivel medio* de la nota dentro del centro.
- **`standard_dev_bach`** ($\hat{\beta}_3 =$ `r round(b_sd_pau, 4)`, *p-value* = `r signif(p_sd_pau, 3)`) mide la dispersión absoluta de las notas de bachillerato dentro del centro. La heterogeneidad interna de la cohorte penaliza la tasa de aprobados pero su efecto sobre el nivel medio de la PAU debe interpretarse con cautela en función de su significatividad.

El $R^2$ *within* asciende a `r round(r2_pau, 3)`, muy superior al del Modelo 1, indicando que la media de bachillerato explica gran parte de la variabilidad temporal de la nota media en la PAU dentro de cada centro.

La ecuación estimada queda como:

$$
\widehat{\text{avg\_pau}}_{it} = `r round(b_avg_pau, 4)` \cdot \text{avg\_bach}_{it} + \hat{\eta}_i
$$

La comparación entre ambos modelos sugiere que los efectos del tamaño del centro y la dispersión interna se concentran en el *margen de aprobado* (alumnos cerca del corte) más que en el rendimiento medio de la cohorte.

#### Diagnóstico gráfico

```{r}
#| label: fig-fe-pau-eta
#| fig-cap: "Distribución de los efectos fijos $\\hat{\\eta}_i$ del modelo sobre la nota media de la PAU."
fe_pau_eta <- tibble(eta = as.numeric(fixef(fe_pau)))

ggplot(fe_pau_eta, aes(x = eta)) +
  geom_histogram(bins = 40, fill = "darkorange", colour = "white") +
  labs(x = expression(hat(eta)[i]), y = "Nº de institutos") +
  theme_minimal()
```

Los efectos fijos en este modelo presentan un rango notablemente mayor que en el Modelo 1, reflejando que las diferencias estructurales de nivel medio entre centros son más acusadas que las diferencias en tasas de aprobados.

```{r}
#| label: fig-fe-pau-resid
#| fig-cap: "Residuos vs valores ajustados del modelo sobre la nota media de la PAU."
diag_fe_pau <- tibble(
  fit = as.numeric(fitted(fe_pau)),
  res = as.numeric(residuals(fe_pau))
)

ggplot(diag_fe_pau, aes(x = fit, y = res)) +
  geom_point(alpha = 0.25, size = 0.6) +
  geom_hline(yintercept = 0, linetype = "dashed", colour = "red") +
  labs(x = "Valores ajustados", y = "Residuos") +
  theme_minimal()
```

Como en el Modelo 1, los residuos muestran patrones de dispersión no constante, coherentes con el rechazo de la hipótesis de homocedasticidad.

## Cierre de la conexión

```{r}
dbDisconnect(con)
```

## Modelo 2

El modelo basado en *random effects* permite analizar tanto la variación temporal como las diferencias estructurales existentes entre institutos. A diferencia del modelo de efectos fijos, esta aproximación conserva la información asociada a las características propias de cada centro, permitiendo estudiar cómo factores como el entorno territorial o el carácter del centro.

Asimismo, el modelo incorpora efectos temporales con el objetivo de controlar aquellos acontecimientos comunes a todos los institutos en determinados años, como modificaciones en la estructura de la prueba, cambios normativos o el impacto de la pandemia del COVID-19.


$$
\text{pass\_pct}_{it} =
\alpha +
\beta_1 \text{avg\_bach}_{it} +
\beta_2 \log(\text{candidates}_{it}) +
\beta_3 \text{coeff\_var}_{it} +
\beta_4 \text{type}_{i} +
\beta_5 \text{region}_{i} +
\lambda_t +
u_i +
\varepsilon_{it}
$$

Donde:

- $i = 1, \dots, N$ identifica el instituto.
- $t = 1, \dots, T$ identifica el año.
- $\alpha$ representa el término constante.
- $\beta_1, \dots, \beta_5$ son los coeficientes asociados a las variables explicativas.
- $\lambda_t$ representa los efectos temporales comunes a cada año.
- $u_i$ representa el efecto aleatorio específico de cada instituto.
- $\varepsilon_{it}$ es el término de error idiosincrático.

### Estimación

Por defecto, `plm` estima los componentes de varianza del modelo de efectos aleatorios mediante el método de **Swamy-Arora**, que requiere un modelo *between* en la dimensión temporal con tantos grados de libertad como parámetros se quieran estimar. En nuestro caso, al introducir `region` (con ≈25 comarcas) y `type_id` junto al resto de variables, el número de coeficientes supera el número de años disponibles ($T = 15$), por lo que el estimador Swamy-Arora deja de ser computable (`model not estimable`).

Por ello empleamos el estimador de **Wallace-Hussain** (`random.method = "walhus"`), que descompone las varianzas usando los residuos del modelo *pooled* y no requiere la estimación previa de los modelos *between*. Esto permite incluir variables invariantes en el tiempo con muchas categorías, como ocurre con la comarca del instituto.

```{r}
re_tw <- plm(
  pass_percentatge ~ average_bach + log(candidates) + coeff_variation_bach + type_id + region,
  data = panel,
  model = "random",
  effect = "twoways",
  random.method = "walhus",
)

fe_tw <- plm(
  pass_percentatge ~ average_bach + log(candidates) + coeff_variation_bach,
  data = panel,
  model = "within",
  effect = "twoways",
)
```

#### Test de Hausman

```{r}
hausman_tw <- phtest(fe_tw, re_tw)
print(hausman_tw)
summary(re_tw)
```

#### Corrección de la inferencia

```{r}
re_tw_robust <- coeftest(
  re_tw,
  vcov = vcovHC(
    re_tw,
    method = "arellano",
    type = "HC1",
    cluster = "group"
  )
)
re_tw_robust
```