---
title: Modelo de panel
author:
  - name: Javier Ribal del Río
  - name: Pau Minguet Micó
format:
  pdf:
    toc: true
    toc-depth: 3
    number-sections: true
---

## Motivación

Como nuestro objetivo es determinar cuales son los factores que determinan una mayor o menor tasa de aprobados en las Pruebas de Acceso a la Universidad (PAU) en la Comunidad Valenciana, decidimos optar por un modelo de panel, porque se adapta correctamente a las características de nuestros datos.

### Características de nuestros datos de panel

Nuestos datos de panel tienen la siguiente estructura:

- Dimensión *transversal* ($N$ observaciones): $N$ = institutos (`high_schools`)
- Dimensión *temporal* ($T$ períodos): $T$ = años 2010-2024, solo la fase *ordinaria* (`call = 0`)

Estos datos forman un *micro panel*, porque $N$ es muy grande y $T$ es mucho más pequeño.

Consideramos que nuestro panel **no esta balanceado**, dado que todos los individuos $N$ tienen $T$ observaciones.

## Modelización

Para nuestro modelo consideraremos como variable dependiente el **porcentage de aprobados** (`pass_percentage` (de `high_school_marks`)).

Como variables explicativas tenemos:

- **La media de bachillerato** (`average_bach` (de `high_school_marks`))
- **La diferencia de las medias de bachillerato y la PAU** (`diff_average_bach_pau` (de `high_school_marks`))
- **Los presentados** (`candidates` (de `high_school_marks`))
- **El coeficiente de variación de las notas de bachillerato** (`coeff_variation_bach` (de `high_school_marks`))
- **El tipo de instituto** (`type_id` (de `high_schools`))
- **La comarca del instituto** (`region` (de `municipalities`))

### Modelo formal

$$
\text{pass\_pct}_{it} = \beta_1 \text{avg\_bach}_{it} + \beta_2 \text{dif\_bach\_pau}_{it} + \beta_3 \text{candidates}_{it} + \beta_4 \text{coeff\_var}_{it} + \eta_i + v_{it}
$$

## Código

### Importamos librerias
 
```{r}
library(DBI)
library(RSQLite)
library(plm)
library(dplyr)
```

### Creamos la conexión con la base de datos

```{r}
con <- dbConnect(RSQLite::SQLite(), "../data/notas-pau.db")

# Creamos la query para la BD
query <- "
  SELECT 
    hsm.high_school_id,
    hsm.year,
    hsm.pass_percentatge,
    hsm.average_bach,
    hsm.diference_average_bach_pau,
    hsm.candidates,
    hsm.coeff_variation_bach,
    hs.type_id,
    m.region
  FROM high_school_marks hsm
  JOIN high_schools hs ON hsm.high_school_id = hs.id
  JOIN municipalities m ON hs.municipality_id = m.id
  WHERE hsm.call = 1
    AND hsm.pass_percentage IS NOT NULL
    AND hsm.average_bach IS NOT NULL
"

# Recogemos los datos
datos <- dbGetQuery(con, query)
dbDisconnect(con)
```

### Declaración como panel

```{r}
panel <- pdata.frame(datos, index = c("high_school_id", "year"))
```

### Estimación de los tres modelos

```{r}
modelo_pols <- plm(
  pass_percentatge ~ average_bach + diference_average_bach_pau + candidates + coeff_variation_bach,
  data = panel,
  model = "pooling"
)

modelo_fe <- plm(
  pass_percentatge ~ average_bach + diference_average_bach_pau + candidates + coeff_variation_bach,
  data = panel,
  model = "within"
)

modelo_re <- plm(
  pass_percentatge ~ average_bach + diference_average_bach_pau + candidates + coeff_variation_bach,
  data = panel, 
  model = "random"
)
```

### Test de Hausman

```{r}
phtest(modelo_fe, modelo_re)

# Resumenes
summary(modelo_fe)
summary(modelo_re)
```